臺灣臺中地方法院民事判決
110年度訴字第2509號
原      告  巫國想  
訴訟代理人  林俊雄律師
被      告  賴彥錦（即被告賴瑞沂之承受訴訟人）


            賴國偉（即被告賴瑞沂之承受訴訟人）


            賴國玳（即被告賴瑞沂之承受訴訟人）


            賴馨惠（即被告賴瑞沂之承受訴訟人）


被      告  鄭月    
            賴坤銓  
            賴建宏  
            賴麗如  



            賴麗琳  

            賴麗姿  

            賴佳瑀  

            賴瑞長  


            賴柏霖（原名賴怡達）



            賴怡婷  


            簡賴香吟

            洪賴香甘
            蔡賴香春
            賴姿彤  
被      告  賴福來  
上列當事人間請求拆屋還地事件，本院於民國111年11月28日言
詞辯論終結，判決如下：
    主      文
被告賴彥錦、賴國偉、賴國玳、賴馨惠、鄭月、賴坤銓、賴建宏
、賴麗如、賴麗琳、賴麗姿、賴佳瑀、賴瑞長、賴柏霖（原名賴
怡達）、賴怡婷、簡賴香吟、洪賴香甘、蔡賴春香、賴姿彤應將
坐落臺中市○○區○○段000000地號土地上如附圖編號B6所示面積48
平方公尺之地上物拆除，並將前開土地返還原告及全體共有人。
被告賴福來應將坐落臺中市○○區○○段000000地號土地上如附圖編
號C2所示面積62平方公尺之地上物拆除，並將前開土地返還原告
及全體共有人。
訴訟費用由被告賴彥錦、賴國偉、賴國玳、賴馨惠、鄭月、賴坤
銓、賴建宏、賴麗如、賴麗琳、賴麗姿、賴佳瑀、賴瑞長、賴柏
霖（原名賴怡達）、賴怡婷、簡賴香吟、洪賴香甘、蔡賴春香、
賴姿彤、賴福來按如附表所示之比例負擔。
本判決第一項於原告以新臺幣肆拾參萬伍仟貳佰元預供擔保後，
得假執行。但被告賴彥錦、賴國偉、賴國玳、賴馨惠、鄭月、賴
坤銓、賴建宏、賴麗如、賴麗琳、賴麗姿、賴佳瑀、賴瑞長、賴
柏霖（原名賴怡達）、賴怡婷、簡賴香吟、洪賴香甘、蔡賴春香
、賴姿彤如以新臺幣壹佰參拾萬伍仟陸佰元為原告預供擔保，得
免為假執行。
本判決第二項於原告以新臺幣伍拾陸萬貳仟元預供擔保後，得假
執行。但被告賴福來如以新臺幣壹佰陸拾捌萬陸仟肆佰元為原告
預供擔保，得免為假執行。
    事實及理由
一、程序方面：
（一）按訴狀送達後，原告不得將原訴變更或追加他訴。但有請
      求之基礎事實同一、該訴訟標的對於數人必須合一確定時
      ，追加其原非當事人之人為當事人、不甚礙被告之防禦及
      訴訟之終結者不在此限，民事訴訟法第255條第1項第2款
      、第5款、第7款定有明文。查：如附圖編號C2所示未辦保
      存登記之建物，其事實上處分權人為賴福來所有，原告乃
      於民國111年10月11日具狀追加賴福來為本案被告（見本
      院卷二第345、359頁），原告前開所為當事人之追加，其
      請求之基礎事實既屬同一，當不甚礙被告之防禦及訴訟之
      終結，核與前開規定相符，應予准許。
（二）本件被告賴瑞沂業於111年10月19日死亡，原告於111年11
      月4日具狀聲明由被告賴瑞沂之全體繼承人賴彥錦、賴國
      偉、賴國玳、賴馨惠等四人承受其，此有戶役政資訊網站
      查詢-個人資料查詢（見本院卷二第485至491頁）原告提
      出之繼承系統表（見本院卷二第505頁）、戶籍謄本（見
      本院卷二第507至517頁）在卷為憑，核與民事訴訟法第16
      8條、第175條第2項之規定相符，故本件應由被告賴彥錦
      、賴國偉、賴國玳、賴馨惠等四人承受本件訴訟。
（三）本件被告賴彥錦、賴國偉、賴國玳、賴馨惠、鄭月、賴坤
      銓、賴建宏、賴麗如、賴麗琳、賴麗姿、賴佳瑀、賴瑞長
      、賴柏霖（原名賴怡達）、賴怡婷、簡賴香吟、洪賴香甘
      、蔡賴春香、賴姿彤均未於最後言詞辯論期日到場，核無
      民事訴訟法第386條各款所列情形，爰依原告之聲請，由
      其一造辯論而為判決。
二、原告主張：
（一）緣坐落臺中市○○區○○段000○000○000○000地號土地原為共
      有土地，嗣經鈞院及臺灣高等法院臺中分院判決分割確定
      ，依確定判決所採分割方案，於原194、285地號土地上留
      設其後分別因判決分割登記而編為194-10、285-13地號土
      地為道路用地，由共有人維持共有。　　　　
（二）於前開分割共有物訴訟中，鈞院承審法官履勘現場及命為
      測量，得知系爭285-13土地遭無權占用，依起訴時原告所
      查知者，計有：⑴被告賴彥錦、賴國偉、賴國玳、賴馨惠
      之繼承人賴瑞炘、被告鄭月、賴坤銓、賴建宏、賴麗如、
      賴麗琳、賴麗姿、賴佳瑀、賴瑞長、賴柏霖（原名賴怡達
      ）、賴怡婷、簡賴香吟、洪賴香甘、蔡賴香春、賴姿彤所
      公同共有如附圖編號B6所示之建物，占用系爭285-13地號
      土地；⑵被告賴福來所有如附圖編號C2所示之建物，占用
      系爭285-13地號土地。
（三）被告賴福來等人以其等所有之前開建物占用系爭285-13地
      號土地，並無正當權源，且妨害共有人通行系爭土地，原
      告爰依民法第767條第1項前段、第821條第1項之規定，為
      本件請求。並聲明：⑴被告賴彥錦、賴國偉、賴國玳、賴
      馨惠、鄭月、賴坤銓、賴建宏、賴麗如、賴麗琳、賴麗姿
      、賴佳瑀、賴瑞長、賴柏霖（原名賴怡達）、賴怡婷、簡
      賴香吟、洪賴香甘、蔡賴香春、賴姿彤等應將坐落臺中市
      ○○區○○段000000地號土地上如複丈成果圖所示編號B6、面
      積48平方公尺之建物拆除，並將建物所佔土地返還原告及
      全體共有人；⑵被告賴福來應將坐落臺中市○○區○○段00000
      0地號土地上如複丈成果圖所示編號C2、面積62平方公尺
      之建物拆除，並將建物所佔土地返還原告及全體共有人；
      ⑶原告願供擔保，請准宣告假執行。
三、被告抗辯：
（一）被告賴福來抗辯：如附圖編號C2所示之地上物是被告賴福
      來所有，對於原告請求拆除分配為路地上之地上物，沒有
      意見，公平處理即可等語。　　
（二）被告賴彥錦、賴國偉、賴國玳、賴馨惠、鄭月、賴坤銓、
      賴建宏、賴麗如、賴麗琳、賴麗姿、賴佳瑀、賴瑞長、賴
      柏霖（原名賴怡達）、賴怡婷、簡賴香吟、洪賴香甘、蔡
      賴香春、賴姿彤均未於言詞辯論期日到場，亦未提出準備
      書狀作何聲明或陳述。
四、本院所為之判斷：　　
（一）原告主張坐落臺中市○○區○○段000000地號土地為其與其他
      共有人所共有；而被告賴彥錦、賴國偉、賴國玳、賴馨惠
      之繼承人賴瑞沂、被告鄭月、賴坤銓、賴建宏、賴麗如、
      賴麗琳、賴麗姿、賴佳瑀、賴瑞長、賴柏霖（原名賴怡達
      ）、賴怡婷、簡賴香吟、洪賴香甘、蔡賴香春、賴姿彤所
      公同共有之未辦保存登記建物，占用如附圖編號B6所示面
      積48平方公尺之系爭土地；被告賴福來所有之未辦保存登
      記建物，占用如附圖編號C2所示面積62平方公尺之系爭土
      地等事實，業據提出本院94年度家訴字第221號民事判決
      （見本院卷一第37至66頁）、臺灣高等法院臺中分院97年
      度上易字第203號民事判決（見本院卷一第67至84頁）、
      本院99年度家訴字第290號民事判決（見本院卷一第85至1
      34頁）、臺灣高等法院臺中分院102年度上易字第191號民
      事判決（見本院卷一第135至170頁）、本院民事判決確定
      證明書（見本院卷一第171頁）、土地登記第一類謄本（
      見本院卷一第173至175頁、外放資料）、地籍圖謄本（見
      本院卷一第177頁）為證，並經本院於110年1月13日會同
      兩造前往現場履勘並囑託臺中市中正地政事務所測量人員
      進行測量，此有本院勘驗筆錄（見本院卷二第21至31頁）
      、臺中市中正地政事務所111年4月22日中正地所二字第11
      10004055號函檢送之土地複丈成果圖（見本院卷二第129
      至131頁）在卷可稽，是原告前開主張，自堪信為真實。
（二）按所有人對於無權占有或侵權其所有者，得請求返還之；
      對於妨害其所有權者，得請求除去之；有妨害其所有權之
      虞者得請求防止之；民法第767條第1項定有明文。次按當
      事人主張有利於己之事實者，就其事實有舉證之責任，民
      事訴訟法第 277條定有明文。又以無權占有為原因，請求
      返還土地者，占有人對土地所有權存在之事實無爭執，而
      僅以非無權占有為抗辯者，土地所有權人對其土地被無權
      占有之事實無舉證責任，占有人自應就其取得占有係有正
      當權源之事實證明之（最高法院85年度台上字第1120號判
      決意旨參照）。查：
   1、原告係於94年3月16日取得系爭285-13地號土地應有部分1
      6000分之2239，並於94年3月29日以買賣為登記原因辦理
      所有權移轉登記，此有土地登記第一類謄本（見本院卷一
      第175頁、外放資料）在卷可稽。系爭土地既為原告及其
      他共有人所共有，而被告賴彥錦、賴國偉、賴國玳、賴馨
      惠之被繼承人賴瑞沂、被告鄭月、賴坤銓、賴建宏、賴麗
      如、賴麗琳、賴麗姿、賴佳瑀、賴瑞長、賴柏霖（原名賴
      怡達）、賴怡婷、簡賴香吟、洪賴香甘、蔡賴香春、賴姿
      彤所公同共有如附圖編號B6所示之地上物，被告賴福來所
      有如附圖編號C2所示之地上物，確有分別占用系爭土地之
      事實，業如前述，則被告賴福來等人自應就其等占有系爭
      土地有合法權源乙節負舉證之責，合先敘明。
   2、本件被告賴福來等人於本院中並未提出任何事證以資證明
      其等就系爭土地具有合法占有使用之正當權源，則被告賴
      彥錦、賴國偉、賴國玳、賴馨惠之被繼承人賴瑞沂、被告
      鄭月、賴坤銓、賴建宏、賴麗如、賴麗琳、賴麗姿、賴佳
      瑀、賴瑞長、賴柏霖（原名賴怡達）、賴怡婷、簡賴香吟
      、洪賴香甘、蔡賴香春、賴姿彤就其等所公同共有如附圖
      編號B6所示之地上物，被告賴福來就其所有如附圖編號C2
      所示之地上物，分別占用系爭土地部分，即屬無權占有之
      行為。是以，原告本於共有物所有權人之地位，依民法第
      821條、第767條第1項前段之規定，請求被告賴福來等人
      應將其等無權占用部分之地上物予以拆除，並將該部分土
      地返還原告及其他共有人，即屬於法有據。
（三）綜上所述，被告賴福來等人所有之前開地上物，既有無權
      占用原告及其他共有人所共有之系爭土地，則原告本於共
      有人所有物返還暨除去妨害請求權之規定，請求：⑴被告
      賴彥錦、賴國偉、賴國玳、賴馨惠、鄭月、賴坤銓、賴建
      宏、賴麗如、賴麗琳、賴麗姿、賴佳瑀、賴瑞長、賴柏霖
      （原名賴怡達）、賴怡婷、簡賴香吟、洪賴香甘、蔡賴香
      春、賴姿彤應將坐落系爭土地上如附圖編號B6所示面積48
      平方公尺之地上物拆除，並將前開土地返還原告及全體共
      有人；⑵被告賴福來應將坐落系爭土地上如附圖編號C2所
      示面積62平方公尺之地上物拆除，並將前開土地返還原告
      及全體共有人；為有理由，應予准許。
五、本件事證已臻明確，兩造其餘攻擊防禦方法及舉證，核與判
    決結果不生影響，爰不逐一論述，附此敘明。
六、原告陳明願供擔保，請准宣告假執行，本院經核並無不合，
    爰酌定相當之擔保金額准許之，並依職權宣告被告賴福來等
    人得預供擔保免為假執行。
七、訴訟費用負擔之依據：本院依據被告賴福來等人實際占用系
    爭土地之面積，酌量其等利害關係之比例，爰依民事訴訟法
    第78條、第85條第1項之規定，命其等按如附表所示之比例
    負擔訴訟費用。　　
中　　華　　民　　國　　111 　年　　12　　月　　14　　日
                  民事第六庭  法  官  巫淑芳
正本係照原本作成。
如對本判決上訴，須於判決送達後20日內向本院提出上訴狀。如
委任律師提起上訴者，應一併繳納上訴審裁判費。
中　　華　　民　　國　　111 　年　　12　　月　　14　　日
                              書記官  楊家印
附表：
無權占有人 無權占有部分及面積 應負擔之訴訟費用比例  被告張國中 如附圖編號A所示 面積23平方公尺  455分之29 （已另行審結）  如附圖編號B1所示 面積6平方公尺  被告賴清楓 如附圖編號B2-1所示 面積69平方公尺 455分之69 （已另行審結） 被告賴大種 被告賴大傑 被告賴大爵 被告賴瑜怡 被告賴金鴦  如附圖編號B2-2所示 面積2平方公尺  共同負擔455分之2 （已另行審結） 被告賴徐素燕 被告賴柄愷 被告賴鼎程 如附圖編號B3所示 面積28平方公尺 共同負擔455分之28 （已另行審結） 被告宋添旺 如附圖編號B4所示 面積85平方公尺 455分之85 （已另行審結） 被告賴國偉 如附圖編號B5所示 面積23平方公尺 455分之23 （已另行審結） 被告賴彥錦 被告賴國偉 被告賴國玳 被告賴馨惠 被告鄭月 被告賴坤銓 被告賴建宏 被告賴麗如 被告賴麗琳 被告賴麗姿 被告賴佳瑀 被告賴瑞長 被告賴柏霖（原名賴怡達） 被告賴怡婷 被告簡賴香吟 被告洪賴香甘 被告蔡賴香春 被告賴姿彤       如附圖編號B6所示 面積48平方公尺       共同負擔455分之48  被告賴俊宏 被告賴俊邦 被告賴俊村 如附圖編號B7所示 面積7平方公尺 共同負擔455分之7 （已另行審結） 被告賴俊良 被告賴俊吉 如附圖編號B7-1所示 面積10平方公尺 共同負擔455分之10 （已另行審結） 被告湯宏智 如附圖編號B7-2所示 面積32平方公尺 455分之32 （已另行審結） 被告賴麗華 如附圖編號C1所示 面積60平方公尺 455分之60 （已另行審結） 被告賴福來 如附圖編號C2所示 面積62平方公尺 455分之62